臺灣臺南地方法院刑事判決
111年度金訴字第193號
公  訴  人  臺灣臺南地方檢察署檢察官
被      告  孫薏雯




選任辯護人  裘佩恩律師
            蘇泓達律師
            莊佳蓉律師
上列被告因違反銀行法案件，經檢察官提起公訴（111年度偵字
第2726號），本院判決如下：
    主  文
乙○○犯銀行法第一百二十五條第一項前段之非法辦理國內外匯兌
業務罪，處有期徒刑壹年。緩刑參年，並應於本判決確定之翌日
起壹年內向公庫支付新臺幣陸萬元。
扣案之犯罪所得新臺幣肆佰伍拾元沒收之。
    犯  罪  事  實
一、乙○○明知除法律另有規定者外，非銀行不得辦理國內外匯兌
    業務，為賺取每筆新臺幣（下同）匯款金額百分之一之手續
    費牟利，竟基於非法辦理國內外匯兌業務之犯意，自民國10
    9年某月間起至同年8月31日止，透過微信訊息或蝦皮購物平
    台之方式，提供不特定人與其接洽地下匯兌業務。嗣於109
    年8月9日，身分不詳、微信暱稱「張錕錕」之成年人聯繫乙
    ○○，告知欲委託匯款之新臺幣金額與指定金融帳戶，乙○○則
    加計每筆新臺幣匯款金額百分之一之手續費，並以新臺幣兌
    換人民幣匯率4.1換算「張錕錕」應支付之人民幣金額（人
    民幣1元兌換新臺幣4.1元），要求「張錕錕」給付或儲值至
    乙○○之「支付寶」、「微信支付」等帳戶，乙○○即於如附表
    編號1至7所示之匯款時間，依「張錕錕」指示如附表編號1
    至7之新臺幣匯款金額，加計百分之一之手續費後，按上開
    新臺幣與人民幣兌換之匯率，換算為人民幣，先確認「張錕
    錕」已將如附表編號1至7所示人民幣金額給付至乙○○之「支
    付寶」帳戶後，再依「張錕錕」之指示，將如附表編號1至7
    所示新臺幣金額，自乙○○不知情之配偶蔡成志所申辦之中國
    信託商業銀行股份有限公司（下稱中國信託銀行）、帳號：
    000000000000號帳戶，透過網路銀行交易之方式，轉帳匯款
    至「張錕錕」指示之袁孟辰（另經臺灣臺中地方檢察署檢察
    官聲請簡易判決處刑）之中國信託銀行、帳號：0000000000
    000號帳戶（下稱袁孟辰中國信託銀行帳戶），藉以賺取如
    附表編號1至7所示手續費，共計450元（乙○○已自動繳交犯
    罪所得450元扣案）。
二、案經臺灣臺南地方檢察署檢察官簽分後偵查起訴。　　
    理  由
壹、證據能力部分：
　　按被告以外之人於審判外之言詞或書面陳述，屬傳聞證據，
    原則上不得作為證據；惟按被告以外之人於審判外之陳述，
    雖不符刑事訴訟法第159 條之1 至第159 條之4 之規定，而
    經當事人於審判程序同意作為證據，法院審酌該言詞陳述或
    書面陳述作成時之情況，認為適當者，亦得為證據，刑事訴
    訟法第159 條第1 項、第159 條之5 第1 項分別定有明文。
    查本判決後述所引用屬於傳聞證據之部分，均已依法踐行調
    查證據程序，且檢察官、被告乙○○及其辯護人於本院審理時
    ，均明示同意作為證據（本院卷第82至83頁），基於尊重當
    事人對於傳聞證據之處分權，及證據資料愈豐富愈有助於真
    實發現之理念，本院審酌該等證據作成時情況，並無違法不
    當之情形、證明力明顯過低之瑕疵，亦無顯不可信之情形，
    且與待證事實具有關聯性，以之作為本案之證據均屬適當，
    揆諸前開規定，自均有證據能力。至於下列所引用之其餘文
    書證據、物證，無證據證明係公務員違背法定程序所取得，
    亦無顯有不可信之情況，已經本院於審理期日為合法調查，
    該等證據自得做為本案裁判之資料。
貳、實體部分：
一、認定犯罪事實所憑之證據及理由：
　　上揭犯罪事實，業據被告乙○○於偵查、本院準備程序及審理
    中均坦承不諱，且有證人蔡成志於警偵中之證述可憑，並有
    中國信託銀行109年10月20日中信銀字第109224839259874號
    函及檢附客戶基本資料、存款交易明細(袁孟辰帳戶)，中國
    信託銀行110年3月9日中信銀字第110224839052207號函及檢
    附客戶基本資料、存款交易明細(蔡成志帳戶)，蔡成志2021
    年4月13日陳述狀1紙，乙○○與張錕錕微信對話紀錄，乙○○與
    何俊營(暱稱為蝦皮知足常樂)微信對話紀錄，大陸地區人民
    明細資料報表，中國信託銀行109年12月8日中信銀字第0000
    00000000000號及檢附客戶基本資料、存款交易明細、自動
    化交易LOG 資料(蔡成志) ，臺灣臺中地方檢察署109年度偵
    字第36001號檢察官聲請簡易判決處刑書（被告為袁孟辰）
    ，新加坡商蝦皮娛樂電商有限公司台灣分公司111年1月28日
    蝦皮電商字第0220128004S號函及檢附用戶申設及交易明細
    相關資料，臺灣臺南地方檢察署檢察官111年度偵緝字第97
    號不起訴處分書（被告為蔡成志）附卷可稽，足認被告之任
    意性自白與事實相符，堪予採信。本案事證明確，被告犯行
    洵堪認定，應予依法論科。
二、論罪科刑部分：
　㈠論罪：
　⒈按銀行法第29條第1項所稱「匯兌業務」，係指行為人不經由
    現金之輸送，而藉與在他地之分支機構或特定人間之資金清
    算，經常為其客戶辦理異地間款項之收付，以清理客戶與第
    三人間債權債務關係或完成資金轉移之行為。而「國內外匯
    兌」則係謂銀行利用與國內異地或國際間同業相互劃撥款項
    之方式，如電匯、信匯、票匯等，以便利顧客國內異地或國
    際間交付款項之行為，代替現金輸送，了結國際間財政上、
    金融上及商務上所發生之債權債務，收取匯費，並可得無息
    資金運用之一種銀行業務而言。是凡從事異地間寄款、領款
    之行為，無論是否賺有匯差，亦不論於國內或國外為此行為
    ，均符合銀行法該條項「匯兌業務」之規定（最高法院95年
    度台上字第5910號判決意旨參照）。所侵害者，雖以社會（
    公）法益為主，但非僅此而已，尚兼及個人（私）法益，應
    歸類於經濟犯罪類型，一有作為，罪即成立，屬舉動犯（行
    為犯），又為抽象危險犯，不同於銀行法第125條之2以下規
    範型態，並不處罰未遂犯，無非為維持金融秩序目的而設的
    行政刑法（最高法院105年度台上字第2081號判決意旨參照
    ）。如行為人接受客戶匯入之款項，已在他地完成資金之轉
    移或債權債務之清理者，即與非法辦理匯兌業務行為之構成
    要件相當，不以詳列各筆匯入款於何時、何地由何人以何方
    式兌領為必要（最高法院99年度台上字第7380號判決意旨參
    照）。經查，被告收受「張錕錕」所提供之人民幣，再由被
    告按自訂之匯率，據以計算人民幣與新臺幣之兌換比率，由
    被告透過其配偶蔡成志在臺灣之中國信託銀行帳戶，將所兌
    換之新臺幣金額透過網路銀行轉帳方式，轉帳匯款至「張錕
    錕」所指定之新臺幣帳戶（即袁孟辰之中國信託銀行帳戶）
    ，以此方式從事臺灣與中國大陸間之款項收付，自屬辦理國
    內外匯兌業務之行為。
　⒉核被告所為，係違反銀行法第29條第1項未經主管機關許可經
    營銀行業務而辦理國內外匯兌業務之規定，應依銀行法第12
    5條第1項前段之規定論以非法辦理國內外匯兌業務罪。
　⒊另按刑事法若干犯罪行為態樣，本質上原具有反覆、延續實
    行之特徵，立法時既予以特別歸類，定為犯罪構成要件之行
    為要素，則行為人基於同一之犯意，在密切接近之一定時、
    地持續實行之複數行為，倘依社會通念，於客觀上認為符合
    一個反覆、延續性之行為觀念者，於刑法評價上，即應僅成
    立一罪，俾免有重複評價、刑度超過罪責與不法內涵之疑慮
    ，學理上所稱「集合犯」之職業性、營業性或收集性等具有
    重複特質之犯罪均屬之，例如經營、從事業務、收集、販賣
    、製造、散佈等行為概念者。而銀行法第29條第1項規定所
    稱「辦理銀行匯兌業務」，本質上即屬持續實行之複數行為
    ，具備反覆、延續之行為特徵，行為人先後多次非法經營銀
    行業務之犯行，依社會客觀通念，符合一個反覆、延續性之
    行為概念，屬於集合犯實質上一罪關係（最高法院102年度
    台上字第4459號判決要旨參照）。被告自109年8月9日起至
    同年8月31日止（即如附表編號1至7所示），持續實行如犯
    罪事實一所示匯兌行為，依社會客觀通念，符合一反覆、延
    續性之行為概念，應論以集合犯之實質上一罪。
　㈡刑之減輕事由：　
  ⒈依銀行法第125條之4第2項前段規定減輕其刑：
　　按銀行法第125條之4第2項前段規定，犯同法第125條之罪，
    在偵查中自白，如自動繳交全部犯罪所得者，減輕其刑。其
    立法意旨，係為鼓勵犯罪行為人勇於自白並自動繳出其因參
    與相關犯罪之所得而設。惟若無犯罪所得，自無所謂自動繳
    交全部犯罪所得之問題，解釋上此時祇要在偵查中自白，即
    應認有上開減刑規定之適用（最高法院109年度台上字第149
    1號判決意旨參照）。查，被告就本案非法辦理國內外匯兌
    業務之犯行，迭於偵查、本院準備程序及審理中均自白犯行
    ，且已於本院審理中自動繳回全部犯罪所得450元，有本院
    總務科贓證物復片及收據在卷足稽（本院卷第73至74頁），
    爰依上開規定減輕其刑。
　⒉依刑法第59條規定減輕其刑：
　⑴被告及辯護人主張：被告沒有前科，都生活在中國大陸，不
    了解臺灣的銀行法規定，為了幫忙朋友才犯罪，犯罪所得只
    有450元，會收手續費也是為了轉給銀行的手續費用，並非
    惡性重大之人，目前無業，需照顧未成年子女及高齡70幾歲
    的父母，犯後坦承犯罪並已繳回犯罪所得，本案犯罪情節堪
    可憫恕，請依刑法第59條規定減輕其刑等語。
　⑵按刑法第59條規定，犯罪之情狀顯可憫恕，認科以最低度刑
    仍嫌過重者，得酌量減輕其刑。於裁判上酌減其刑時，應就
    犯罪一切情狀（包括刑法第57條所列舉之10款事項），予以
    全盤考量，審酌其犯罪有無特殊之原因與環境等等，在客觀
    上足以引起一般同情，以及宣告法定最低度刑，是否猶嫌過
    重，以為判斷。
  ⑶審酌被告本案犯行，其實際上完成辦理國內外匯兌業務者，
    僅如附表編號1至7所示7次犯行，完成委託匯兌款者僅「張
    錕錕」一人，匯兌金額合計謹45,000元，犯罪期間未長，犯
    罪所得僅450元，所獲不法利益非多，對於國內金融交易及
    經濟秩序所造成之侵害非大，犯罪情節及所生危害非重，被
    告犯後於偵審中均坦承犯行，犯後態度良好，而被告所犯銀
    行法第125條第1項前段之非法辦理國內外匯兌業務罪，法定
    最輕本刑為有期徒刑3年以上，經依銀行法第125條之4第2項
    前段規定減輕其刑後，法定最低本刑仍達有期徒刑1年6月以
    上，考量上情應有罪責與處罰不相對應之情輕法重情事，是
    關於被告本案犯行，爰依刑法第59條規定減輕其刑。被告及
    辯護人主張被告本案犯行情節輕微，情堪憫恕，請依刑法第
    59條規定減輕其刑等語，於法尚無不合，自屬有據。
　⒊被告本案犯行，同時有上開銀行法第125條之4第2項前段、刑
    法第59條之減輕事由，應依刑法第70條、第71條第2項規定
    ，依序依銀行法第125條之4第2項前段、刑法第59條規定減
    輕，並遞減之。
三、量刑：　　　　　　　　　
    爰審酌被告並無刑案前科，素行良好，不思以正當途徑賺取
    錢財，無視政府對於匯兌管制之禁令，非法辦理臺灣與中國
    大陸間之匯兌業務，危害國家金融政策之推行及妨害我國金
    融匯款之交易秩序，惟對於一般社會大眾之財產尚未直接造
    成影響，犯罪所得僅450元，兼衡被告犯後於偵審中均坦承
    犯行，節省訴訟資源，犯後態度尚稱良好，並兼衡其智識程
    度為大學畢業，目前無業、無收入，在家裡照顧未成年子女
    ，生活費用由配偶支付，與配偶、未成年子女及父母同住中
    國大陸，需照顧未成年子女及父母，父母現均70幾歲且罹患
    疾病需人照顧之家庭、經濟、生活狀況一切情狀，量處如主
    文所示之刑。
四、緩刑：　　
　　查被告前未曾受有刑徒刑以上刑之宣告，有其臺灣高等法院
    被告前案紀錄表附卷可稽，符合刑法第74條第1 項第1 款緩
    刑宣告要件，被告先前既無任何犯罪前科，素行良好，犯後
    坦承犯行，且自動繳回犯罪所得，認有悔悟之意，其自發性
    的改善更新之期待可能性甚高，日後的生活中再度犯罪之可
    能性顯然甚低，信無再犯之虞，審酌上情，認其所受徒刑之
    宣告以暫不執行為適當，爰併予諭知緩刑三年，以啟自新。
    再為強化其法治概念，使其於緩刑期內能深知警惕，並對國
    家社會有所回饋，且使緩刑宣告不致輕易遭到撤銷，本院乃
    認除前開緩刑宣告外，並依上開刑法第74條第2 項第4 款之
    規定，命被告應於本判決確定之翌日起一年內向公庫支付6
    萬元。再依刑法75條之1 第1 項第4 款規定，被告受緩刑之
    宣告，而違反本件依刑法第74條第2 項第4 款所定負擔，情
    節重大，足認原宣告之緩刑難收其預期效果，而有執行刑罰
    之必要者，得予撤銷緩刑之宣告，附為說明。
五、沒收：
　㈠刑法沒收新制生效施行後，倘其他法律針對沒收另有特別規
    定，依刑法第11條但書「特別法優於普通法」之原則，自應
    優先適用該特別法之規定；但該新修正之特別法所未規定之
    沒收部分（例如：追徵），仍應回歸適用刑法沒收新制之相
    關規定。本案被告行為時，刑法沒收新制已生效施行，本應
    逕行適用刑法沒收新制相關規定，惟銀行法關於沒收之規定
    ，於107年1月31日公布修正第136條之1，自同年2月2日起施
    行，依上開說明，本案自應優先適用新修正之特別法即銀行
    法第136條之1沒收規定。
　㈡按銀行法第136條之1規定：犯本法之罪，犯罪所得屬犯罪行
    為人或其以外之自然人、法人或非法人團體因刑法第38條之
    1第2項所列情形取得者，除應發還被害人或得請求損害賠償
    之人外，沒收之。又上開法文所稱犯罪所得，固包括「為了
    犯罪」而獲取之報酬或對價，及「產自犯罪」而獲得之利潤
    或利益。前者指行為人因實行犯罪取得對價給付之財產利益
    ，例如收受之賄賂、殺人之酬金、非法辦理國內外匯兌業務
    者實際收取之匯率差額、管理費、手續費或其他名目之報酬
    等不法利得，此類利得並非來自於構成要件之實現本身；後
    者指行為人直接實現犯罪構成要件本身，而在任一過程中獲
    得之財產增長，例如竊盜、詐欺等財產犯罪所得之贓款、違
    反銀行法吸收之資金、內線交易之股票增值。而上開條文將
    「應發還被害人或得請求損害賠償之人」之利得排除於沒收
    之外，其規範目的與刑法第38條之1第5項所定「犯罪所得已
    實際合法發還被害人者，不予宣告沒收或追徵」相同，均係
    基於「優先保障被害人因犯罪所生之求償權」（即被害人權
    利優先保障原則）。從而，所稱「被害人或得請求損害賠償
    之人」係指因刑事不法行為直接遭受財產上不利益之被害人
    ，可透過因此形成之民法上請求權向利得人取回財產利益之
    人。故得主張優先受償之利得，僅止於直接「產自犯罪」之
    利得，不及於「為了犯罪」所得之報酬。蓋後者所受領之報
    酬既非取自被害人，被害人自無向國家主張發還之權利，其
    理甚明。被告因非法辦理國內外匯兌業務犯行，實際收取之
    匯率差額、管理費、手續費或其他名目之報酬等不法利得，
    屬「為了犯罪」所取得之報酬，自無上開被害人權利優先保
    障原則之適用。被告本案之犯罪所得即如附表編號1至7所示
    每筆匯兌之手續費，合計450元，無銀行法第136條之1所定
    不應沒收之除外情形，業經被告自動繳交作為犯罪所得沒收
    之用，應依銀行法第136條之1規定諭知沒收之。
據上論結，應依刑事訴訟法第299 條第1 項前段，銀行法第29條
第1項、第125條第1項前段、第136條之1，刑法第74條第1項第1
款、第2項第4款，判決如主文。
本案經檢察官林朝文提起公訴，檢察官甲○○到庭執行職務。
中　　華　　民　　國　　111 　年　　5 　　月　　6 　　日
                  刑事第十三庭    審判長法  官  鄭彩鳳
                                        法  官  陳威龍
                                        法  官  王惠芬
以上正本證明與原本無異。
如不服本判決應於收受本判決後20日內向本院提出上訴書狀，並
應敘述具體理由。其未敘述上訴理由者，應於上訴期間屆滿後20
日內向本院補提理由書狀（均須按他造當事人之人數附繕本）「
切勿逕送上級法院」。 
　　　　　　　　　　　　　　　　　      書記官 謝盈敏　
中　　華　　民　　國　　111 　年　　5 　　月　　6 　　日

附錄本案論罪科刑法條全文
銀行法第29條第1項
除法律另有規定者外，非銀行不得經營收受存款、受託經理信託
資金、公眾財產或辦理國內外匯兌業務。
銀行法第125條
違反第29條第1項規定者，處3年以上10年以下有期徒刑，得併科
新臺幣1千萬元以上2億元以下罰金。其因犯罪獲取之財物或財產
上利益達新臺幣1億元以上者，處7年以上有期徒刑，得併科新臺
幣2千5百萬元以上5億元以下罰金。
經營金融機構間資金移轉帳務清算之金融資訊服務事業，未經主
管機關許可，而擅自營業者，依前項規定處罰。
法人犯前二項之罪者，處罰其行為負責人。

本院111年度金訴字第193號刑事判決附表
附表      編號 匯款日時 匯款金額 （新臺幣） 手續費 （新臺幣） 收款金額 （人民幣） 匯入帳戶 1 109年8月9日16時54分許 5,000元 50元 1,232元 袁孟辰中國信託銀行帳戶 2 109年8月10日15時54分許 10,000元 100元 2,464元 同上 3 109年8月11日17時11分許 5,000元 50元 1,232元 同上 4 109年8月24日14時11分許 5,000元 50元 1,232元 同上 5 ①109年8月25日12時39分許 ②109年8月25日12時42分許　 ①2,464元 　 ②7,536元　 100元 2,464元 同上 6 109年8月27日12時59分許 5,000元 50元 1,232元 同上 7 109年8月31日14時27分許 5,000元 50元 1232元 同上 犯罪所得合計  新臺幣450元